---
title: "S05_G7"
format: html
editor: visual
---

# Paquetes para visualizar datos

```{r}
install.packages("gridExtra")
```

```{r}
library(tidyverse)
library(rio)
library(here)
library(gridExtra) ## Para múltiple gráficos en una sola página
library(GGally) ## Para gráficos de correlación
library(forcats)
```

# Cargando los datos

```{r}
data_covid_19_diabetes_0 <- import (here("covid_19_diabetes.csv"))
```

## Examinamos los datos

`str()` es la función para ver la estructura de los datos.

```{r}
str(data_covid_19_diabetes_0)
```

## Conversión de caracteres a factor (categóricos) usando la función `mutate_if()`

Las variables categórica han sido importadas como caracteres. Necesitamos transformalo a factores. En RStudio, factores es el tipo de dato para trabajar con variables categóricas.

```{r}
data_covid_19_diabetes <- data_covid_19_diabetes_0 |> 
  mutate_if(is.character, as.factor)
str(data_covid_19_diabetes)
```

# Visualizando datos: el molde

Para realizar visualizaciones con el paquete ggplot2, debemos reemplazar lo que esta encerrado en los signos. Este es el molde fundamental para crear gráficos más complejos.

`<midata> |> ggplot(aes(x = <var1>, y = <var2>)) + geom_<xxxx>()`

-   <midata> : el nombre del dataset a utilizar.
-   \|\> : esto es llamado "pipe", la cual conecta los datos a la función ggplot
-   \+ : usa + par conectar declaraciones de ggplot
-   <var> : la variable, cuyos datos serán usados para crear el gráfico.
-   geom\_<xxxx>: indica la función para crear el tipo de gráfico. Ej. geom_bar, para crear gráficos de barra.

# Visualizando distribución de datos

# 1. Visualizando datos categóricos

Gráficos de barra Los gráficos de barra son adecuados para mostrar frecuencias de variables categóricas.

```{r}
data_covid_19_diabetes|>  
  ggplot(aes(x = enfer_cardiovascular)) +
  geom_bar()
```

```{r}
data_covid_19_diabetes|>  
  ggplot(aes(x = edad)) +
  geom_bar()
```

Aquí, añadimos la función `fct_infreq()` de paquete forcats para ordenar (en orden decreciente) las barras del conteo

```{r}
data_covid_19_diabetes |>  
  ggplot(aes(x = fct_infreq(enfer_cardiovascular))) +
  geom_bar()
```

```{r}
data_covid_19_diabetes |>  
  ggplot(aes(x = fct_infreq(edad))) +
  geom_bar()
```

Con la función `labs()` podemos añadir nombres a los ejes del gráficos.

```{r}
data_covid_19_diabetes |>  
  ggplot(aes(x = fct_infreq(edad))) +
  geom_bar() +
  labs(y = "Frecuencia", x = "Edad")
```

```{r}
data_covid_19_diabetes |>  
  ggplot(aes(x = fct_infreq(enfer_cardiovascular))) +
  geom_bar() +
  labs(y = "Frecuencia", x = "Enfermedad Cardiovascular")
```

Para el gráfico de barra podemos usar frecuencias relativas. Por ejemplo, un gráfico de barras que muestre proporciones. Aquí es necesario calcular las proporciones. Nota que seguida a `y =` se muestra el cálculo para convertir los conteos a proporciones.

```{r}
data_covid_19_diabetes |>  
  ggplot(aes(x = edad, y = ..count../sum(after_stat(count)))) +
  geom_bar() +
  labs(y = "Frecuencia", x = "Edad")
```

```{r}
data_covid_19_diabetes |>  
  ggplot(aes(x = enfer_cardiovascular, 
             y = ..count.. / sum(..count..))) +
  geom_bar() +
  labs(y = "Frecuencia", x = "Enfermedad Cardiovascular")
```

# 2. Visualizando Datos Numéricos

## 2.1. Con histogramas

Ejemplo con **Glucosa**:

```{r}
data_covid_19_diabetes |>  
  ggplot(aes(x = Glucosa)) +
  geom_histogram() +
  labs(y = "Frecuencia", x = "Glucosa (mg/dL)")
```

Ejemplo con **Creatinina**:

```{r}
data_covid_19_diabetes |>  
  ggplot(aes(x = Creatinina)) +
  geom_histogram() +
  labs(y = "Frecuencia", x = "Creatinina")
```

Ese segundo ejemplo no hace un histograma de **conteos** sino de **densidad** (normaliza el área a 1).

```{r}
data_covid_19_diabetes  |>  
  ggplot(aes(x = Glucosa)) +
  geom_histogram(aes(y = ..density..)) +
  labs(y = "Density", x = "Glucosa")
```

```{r}
data_covid_19_diabetes  |>  
  ggplot(aes(x = Creatinina)) +
  geom_histogram(aes(y = ..density..)) +
  labs(y = "Density", x = "Creatinina")
```

A veces, puede ser util visualizar gráficos de lado a lado. Aquí dos histogramas lado a lado usando la función `grid.arrange()`

```{r}
hist_1 = data_covid_19_diabetes |> ggplot(aes(x = Glucosa)) +
  geom_histogram() +
  labs(y = "Frecuencia", x = "Glucosa")

hist_2 = data_covid_19_diabetes  |>  
  ggplot(aes(x = Glucosa)) +
  geom_histogram(aes(y = ..density..)) +
  labs(y = "Density", x = "Glucosa")
    
# Mostrar lado a lado
grid.arrange(hist_1, hist_2, ncol = 2)
```

```{r}
hist_1 = data_covid_19_diabetes |> ggplot(aes(x = Creatinina)) +
  geom_histogram() +
  labs(y = "Frecuencia", x = "Creatinina")

hist_2 = data_covid_19_diabetes  |>  
  ggplot(aes(x = Creatinina)) +
  geom_histogram(aes(y = ..density..)) +
  labs(y = "Density", x = "Creatinina")
    
# Mostrar lado a lado
grid.arrange(hist_1, hist_2, ncol = 2)
```

Conteo con un número de barras distinto

Podemos cambiar los intervalos para la generación del histograma usando el argumento bins dentro de la función `geom_histogram()+`

```{r}
data_covid_19_diabetes |>  
  ggplot(aes(x = Glucosa)) +
  geom_histogram(bins = 10) +
  labs(y = "Frecuencia", x = "Glucosa")
```

```{r}
data_covid_19_diabetes |>  
  ggplot(aes(x = Creatinina)) +
  geom_histogram(bins = 10) +
  labs(y = "Frecuencia", x = "creatinina")
```

```{r}
data_covid_19_diabetes |>  
  ggplot(aes(x = Edad)) +
  geom_histogram(bins = 10) +
  labs(y = "Frecuencia", x = "edad")
```

Modificando los colores de las barras del histograma.

```{r}
data_covid_19_diabetes |>  
  ggplot(aes(x = Glucosa)) +
  geom_histogram(
    color = "black", ## Color de las barras
    fill = "pink" ## Color de las barras
    ) + 
  labs(y = "Frecuencia", 
       x = "Glucosa(mg/dL)")
```

```{r}
data_covid_19_diabetes |>  
  ggplot(aes(x = Creatinina)) +
  geom_histogram(
    color = "white", ## Color de las barras
    fill = "blue" ## Color de las barras
    ) + 
  labs(y = "Frecuencia", 
       x = "creatinina)")
```

```{r}
data_covid_19_diabetes |>  
  ggplot(aes(x = Edad)) +
  geom_histogram(
    color = "beige", ## Color de las barras
    fill = "brown" ## Color de las barras
    ) + 
  labs(y = "Frecuencia", 
       x = "Edad)")
```

Modificando color en gráficos de barras. Nota que aquí, usamos el argumento fill para colorear las barras pertenecientes a las categorías.

```{r}
data_covid_19_diabetes |>  
  ggplot(aes(x = fct_infreq(edad), fill = edad)) +
  geom_bar() +
  labs(y = "Frecuencia", x = "EDAD")
```

## 2.2. Con Boxplots (gráfico de cajas y bigotes)

Para mostrar datos de una variable en un gráfico de cajas y bigotes usamos la función `geom_boxplot()`

```{r}
Plaquetas_1 = data_covid_19_diabetes |> 
  ggplot(aes(y = Plaquetas )) +
  geom_boxplot() +
  theme(axis.text.x  = element_blank(),
        axis.ticks.x = element_blank()) +
  labs(y = "Plaquetas")

 ## Cambia y por x para invertir el gráfico

Plaquetas_2 = data_covid_19_diabetes |> 
  ggplot(aes(x = Plaquetas )) + 
  geom_boxplot() +
  theme(axis.text.x  = element_blank(),
        axis.ticks.x = element_blank()) +
  labs(x = "Plaquetas")

grid.arrange(Plaquetas_1, Plaquetas_2, ncol = 2)
```

```{r}
Glucosa_1 = data_covid_19_diabetes |> 
  ggplot(aes(y = Glucosa )) +
  geom_boxplot() +
  theme(axis.text.x  = element_blank(),
        axis.ticks.x = element_blank()) +
  labs(y = "Glucosa")

 ## Cambia y por x para invertir el gráfico

Glucosa_2 = data_covid_19_diabetes |> 
  ggplot(aes(x = Glucosa )) + 
  geom_boxplot() +
  theme(axis.text.x  = element_blank(),
        axis.ticks.x = element_blank()) +
  labs(x = "Glucosa")

grid.arrange(Glucosa_1, Glucosa_2, ncol = 2)
```

```{r}
Edad_1 = data_covid_19_diabetes |> 
  ggplot(aes(y = Edad )) +
  geom_boxplot() +
  theme(axis.text.x  = element_blank(),
        axis.ticks.x = element_blank()) +
  labs(y = "Edad")

 ## Cambia y por x para invertir el gráfico

Edad_2 = data_covid_19_diabetes |> 
  ggplot(aes(x = Edad )) + 
  geom_boxplot() +
  theme(axis.text.x  = element_blank(),
        axis.ticks.x = element_blank()) +
  labs(x = "Edad")

grid.arrange(Edad_1, Edad_2, ncol = 2)
```

La función nativa de R, `boxplot()`, permite realizar el mismo gráfico.

```{r}
box_album_base = boxplot(data_covid_19_diabetes$Glucosa,
                         ylab = "Glucosa",
                         horizontal = TRUE, ## Cambia la dirección del gráfico
                         col = "salmon") ## Añadimos color
```

```{r}
box_album_base = boxplot(data_covid_19_diabetes$Edad,
                         ylab = "Edad",
                         horizontal = TRUE, ## Cambia la dirección del gráfico
                         col = "purple") ## Añadimos color
```

```{r}
box_album_base = boxplot(data_covid_19_diabetes$Saturación_O2,
                         ylab = "Saturación de O2",
                         horizontal = TRUE, ## Cambia la dirección del gráfico
                         col = "lightblue") ## Añadimos color
```

# 3. Visualizando variables categóricas *versus* categóricas

```{r}
data_covid_19_diabetes |> 
  ggplot(aes(x = pac_fue_hospital, fill = desenla_fallecido)) +
  geom_bar(position = "dodge") + ## Sin este argumento, las barras estarán una sobre otras
  labs(y = "Frecuencia",  
       x = "Paciente del hospital",
       fill = "Desenlace")
```

```{r}
#Raza blanca
data_covid_19_diabetes |> 
  ggplot(aes(x = raza_blanca, fill = diabetes_mell_complicada)) +
  geom_bar(position = "dodge") + ## Sin este argumento, las barras estarán una sobre otras
  labs(y = "Frecuencia",  
       x = "raza blanca",
       fill = "Diabetes complicada")

#Raza negra
data_covid_19_diabetes |> 
  ggplot(aes(x = raza_negra, fill = diabetes_mell_complicada)) +
  geom_bar(position = "dodge") + ## Sin este argumento, las barras estarán una sobre otras
  labs(y = "Frecuencia",  
       x = "raza negra",
       fill = "Diabetes complicada")

#Asiatica
data_covid_19_diabetes |> 
  ggplot(aes(x = asiatico, fill = diabetes_mell_complicada)) +
  geom_bar(position = "dodge") + ## Sin este argumento, las barras estarán una sobre otras
  labs(y = "Frecuencia",  
       x = "Asiatico",
       fill = "Diabetes complicada")

#Latinos
data_covid_19_diabetes |> 
  ggplot(aes(x = latino, fill = diabetes_mell_complicada)) +
  geom_bar(position = "dodge") + ## Sin este argumento, las barras estarán una sobre otras
  labs(y = "Frecuencia",  
       x = "Latinos",
       fill = "Diabetes complicada")


```

# 4. Visualizando distribución de variables continuas *versus* categóricas

## 4.1. Gráficos de barras

```{r}
data_covid_19_diabetes |> 
  filter(!is.na(diabetes_mell_complicada) & !is.na(raza_blanca)) |> 
  group_by(diabetes_mell_complicada, raza_blanca) |> 
  summarise(
    n = n(),
    promedio = mean(Glucosa, na.rm = TRUE),
    de = sd(Glucosa, na.rm = TRUE)
  ) |> 
  ggplot(aes(x = diabetes_mell_complicada, y = promedio, fill = raza_blanca)) +
  geom_bar(stat = "identity", position = "dodge") +
  geom_errorbar(
    aes(ymin = promedio - de, ymax = promedio + de),
    width = 0.5, size = 0.75,
    position = position_dodge(0.9)
  ) +
  labs(
    y = "Promedio de glucosa (mg/dL)",
    x = "Diabetes mellitus complicada",
    fill = "Raza blanca"
  ) 
```

```{r}
data_covid_19_diabetes |> 
  filter(!is.na(diabetes_mell_complicada) & !is.na(severidad)) |> 
  group_by(diabetes_mell_complicada, severidad) |> 
  summarise(
    n = n(),
    promedio = mean(Glucosa, na.rm = TRUE),
    de = sd(Glucosa, na.rm = TRUE)
  ) |> 
  ggplot(aes(x = diabetes_mell_complicada, y = promedio, fill = as.factor(severidad))) +
  geom_bar(stat = "identity", position = "dodge") +
  geom_errorbar(
    aes(ymin = promedio - de, ymax = promedio + de),
    width = 0.5, size = 0.75,
    position = position_dodge(0.9)
  ) +
  labs(
    y = "Glucosa promedio (mg/dL)",
    x = "Diabetes mellitus complicada",
    fill = "Severidad clínica"
  )
```

Este gráfico muestra:

-   En el eje **X** : los grupos “Sí” / “No” de *diabetes complicada*.

-   En el eje **Y** : el promedio de *glucosa*.

-   Cada barra coloreada: distintos niveles de *severidad*

-   Las líneas verticales (error bars): la desviación estándar.

    ```{r}
    # Reagrupamos la severidad en tres niveles
    data_covid_19_diabetes |> 
      mutate(
        severidad_grupo = case_when(
          severidad >= 0 & severidad <= 3 ~ "Leve",
          severidad >= 4 & severidad <= 7 ~ "Moderada",
          severidad >= 8 ~ "Severa",
          TRUE ~ NA_character_
        )
      ) |> 
      filter(!is.na(diabetes_mell_complicada) & !is.na(severidad_grupo)) |> 
      group_by(diabetes_mell_complicada, severidad_grupo) |> 
      summarise(
        promedio = mean(Glucosa, na.rm = TRUE),
        de = sd(Glucosa, na.rm = TRUE)
      ) |> 
      ggplot(aes(x = diabetes_mell_complicada, y = promedio, fill = severidad_grupo)) +
      geom_bar(stat = "identity", position = "dodge", width = 0.7) +
      geom_errorbar(
        aes(ymin = promedio - de, ymax = promedio + de),
        width = 0.4,
        position = position_dodge(0.7)
      ) +
      labs(
        y = "Glucosa promedio (mg/dL)",
        x = "Diabetes mellitus complicada",
        fill = "Grado de severidad"
      ) 
    ```

## 4.2 Boxplots lado a lado

El siguiente gráfico muestra la distribución de los niveles de glucosa según la presencia o ausencia de diabetes mellitus complicada.

Cada caja representa la mediana, los cuartiles y los valores atípicos de glucosa en cada grupo.

```{r}
data_covid_19_diabetes |>  
  filter(!is.na(Glucosa) & !is.na(diabetes_mell_complicada)) |> 
  ggplot(aes(y = Glucosa, x = diabetes_mell_complicada)) +
  geom_boxplot() +
  labs(y = "Glucosa (mg/dL)", x = "Diabetes mellitus complicada")

```

```{r}
data_covid_19_diabetes |>  
  filter(!is.na(Glucosa) & !is.na(severidad) & !is.na(diabetes_mell_complicada)) |> 
  ggplot(aes(y = Glucosa, x = severidad, fill = diabetes_mell_complicada)) +
  geom_boxplot() +
  labs(y = "Glucosa (mg/dL)", x = "Severidad clínica", fill = "Diabetes complicada")
```

```{r}
data_covid_19_diabetes |> 
  mutate(
    severidad_grupo = case_when(
      severidad >= 0 & severidad <= 3 ~ "Leve",
      severidad >= 4 & severidad <= 7 ~ "Moderada",
      severidad >= 8 ~ "Severa",
      TRUE ~ NA_character_
    )
  ) |> filter(!is.na(Proteína_C_reactiva) & !is.na(severidad_grupo) & !is.na(diabetes_mell_complicada)) |> 
  ggplot(aes(y = Proteína_C_reactiva, x = severidad_grupo, fill = diabetes_mell_complicada)) +
  geom_boxplot() +
  labs(y = "Proteína C Reactiva (mg/L)", x = "Severidad clínica", fill = "Diabetes complicada")
```

## 4.3. Filas de histogramas

```{r}
data_covid_19_diabetes |>  
  filter(!is.na(edad) & !is.na(desenla_fallecido) & !is.na(Glucosa)) |> 
  group_by(edad) |>  
  ggplot(aes(x = Glucosa)) +
  geom_histogram(aes(y = ..density..), bins = 20,
                 color = "red", fill = "pink") +
  labs(x = "Glucosa (mg/dL)", y = "Proporción") +
  facet_wrap(~edad, nrow = 3) +
  ggtitle("Distribución de glucosa por edad")
```

```{r}
# Reagrupamos la severidad en tres niveles
data_covid_19_diabetes |> 
  mutate(
    severidad_grupo = case_when(
      severidad >= 0 & severidad <= 3 ~ "Leve",
      severidad >= 4 & severidad <= 7 ~ "Moderada",
      severidad >= 8 ~ "Severa",
      TRUE ~ NA_character_
    )
  ) |>  
  filter(
    !is.na(Proteína_C_reactiva), 
    !is.na(severidad_grupo), 
    !is.na(diabetes_mell_complicada)
  ) |> 
  ggplot(aes(x = Proteína_C_reactiva)) +
  geom_histogram(aes(y = ..density..), bins = 20,
                 color = "purple", fill = "pink") +
  labs(
    x = "Proteína C Reactiva (mg/L)", 
    y = "Proporción"
  ) +
  facet_wrap(~severidad_grupo, nrow = 3) +
  ggtitle("Distribución de Proteína C Reactiva por severidad clínica")
```

# 5. Visualización para variables continuas versus continuas

Usamos la función geom_point para generar gráficos de dispersión y visualizar la relación de dos variables numéricas

```{r}
data_covid_19_diabetes |> 
  ggplot(aes(x = Plaquetas, y = Dímero_D)) +
  geom_point() +
  labs(x = "Ferritina (ng/mL)", y = "Dímero D (mg/L)")
```

```{r}
data_covid_19_diabetes |> 
  ggplot(aes(x = Glucosa, y = Proteína_C_reactiva)) +
  geom_point() +
  labs(x = "Glucosa (mg/dL)", y = "Proteína C Reactiva (mg/L)")
```

```{r}
data_covid_19_diabetes |> 
  ggplot(aes(x = Glucosa, y = Creatinina)) +
  geom_point() +
  labs(x = "Glucosa", y = "Creatinina (mg/dL)")
```

La función geom_smoth añade una línea de regresión al gráfico. "lm" es para linear model

```{r}
data_covid_19_diabetes |> 
  ggplot(aes(x = Creatinina, y = Nitrógeno_ureico_sangre)) +
  geom_point(color = "steelblue") +
  geom_smooth(method = "lm", se = TRUE, color = "darkred") +
  labs(
    x = "Creatinina (mg/dL)",
    y = "Nitrógeno ureico en sangre (mg/dL)")
```

*La función `geom_smooth(method = "lm")` añade la línea de regresión lineal.*

Aquí, función geom_smooth() añade una línea de tendencia suavizada al gráfico.

```{r}
data_covid_19_diabetes |> 
  ggplot(aes(x = Proteína_C_reactiva, y = Ferritina)) +
  geom_point(color = "forestgreen") +
  geom_smooth(stat = "smooth", se = TRUE, color = "orange") +
  labs(
    x = "Proteína C reactiva (mg/L)",
    y = "Ferritina (ng/mL)",
  )
```

```{r}
data_covid_19_diabetes |> 
  filter(!is.na(Creatinina) & !is.na(Nitrógeno_ureico_sangre)) |> 
  ggplot(aes(x = Creatinina, y = Nitrógeno_ureico_sangre)) +
  geom_point(color = "forestgreen") +
  geom_smooth(stat = "smooth", se = TRUE, color = "orange") +
  labs(
    x = "Creatinina (mg/dL)",
    y = "Nitrógeno ureico en sangre (mg/dL)",
    title = "Asociación entre Creatinina y Nitrógeno ureico en sangre"
  )
```

Finalmente, la función `ggpairs()` permite visualizar multiple variables numerica a la vez. Aquí, combinamos la funciónm select() (para seleccionar las variables numéricas) y ggpairs, para generar el gráfico y los coeficientes de correlación.

```{r}
data_covid_19_diabetes |>  
  select(Creatinina, Nitrógeno_ureico_sangre, Glucosa) %>% 
  ggpairs(columnLabels = c("Creatinina (mg/dL)", 
                           "Nitrógeno ureico (mg/dL)", 
                           "Glucosa (mg/dL)"))
```

```{r}
grafico_dispersión <- data_covid_19_diabetes |>  
  select(Creatinina, Nitrógeno_ureico_sangre, Glucosa) |> 
  ggpairs(columnLabels = c("Creatinina (mg/dL)", 
                           "Nitrógeno ureico (mg/dL)", 
                           "Glucosa (mg/dL)"))
```

# 6. Exportando figuras

```{r}
ggsave(
  "grafico_dispersión.png",  
  plot = grafico_dispersión, 
  width = 7,                 
  height = 4,                
  dpi = 300                  
)
```
