---
title: "S07_G7_"
format: html
editor: visual
---

# Cargamos los paquetes necesarios

```{r}
library(rio)
library(here)
library(ggplot2)
```

# Cargar los datos

```{r}
data_covid_diabetes <- import(here("covid_19_diabetes.csv"))
```

```{r}
str(data_covid_diabetes)
```

# 1. Para datos continuos

La prueba t de Student y el ANOVA son métodos estadísticos ampliamente utilizados para evaluar si el valor promedio de una variable numérica difiere entre dos o más grupos o categorías.

Ambas pruebas asumen que la variable continua sigue una distribución normal.\
Pero, ¿cómo podemos comprobar si esta condición se cumple?\
Mediante una prueba de bondad de ajuste, que evalúa si los datos se ajustan a una distribución normal.

Una de las pruebas más empleadas para este propósito es la prueba de Shapiro-Wilk, que permite determinar si los datos provienen de una distribución normal, requisito importante antes de aplicar pruebas paramétricas como la t de Student o el ANOVA.

## Variables analizadas

En este caso, se evaluó la normalidad de las variables **Edad**, **Duración en el hospital (duraci_hospita_diaz)** y **Dímero_D**, aplicando la función `shapiro.test()` en R para cada una de ellas.\

Esto permitió identificar si dichas variables cumplen con el supuesto de normalidad necesario para los análisis posteriores.

### **Dímero**

```{r}
shapiro.test(data_covid_diabetes$Dímero_D)
```

**Estadístico W:** 0.59904

**Valor p (p-value):** \< 0.00000000000000022 (es decir, \< 2.2e-16)

El valor-p obtenido es muchísimo menor que 0.05, lo cual indica evidencia suficiente para rechazar la hipótesis nula (H₀). Por lo tanto, se acepta la hipótesis alternativa (H₁), que plantea que los datos no provienen de una distribución normal.

Facilitamos con una visualización clara, reproducible y estandarizada de los datos, lo cual complementa el análisis estadístico formal y mejora la interpretación de los resultados.

```{r}
data_covid_diabetes |>  
  ggplot(aes(x = Dímero_D)) +
  geom_histogram(aes(y = ..density..), bins = 30, fill = "skyblue", color = "black") +
  geom_density(color = "red", size = 1) 
```

El histograma muestra que la variable `Dímero_D` tiene una distribución asimétrica hacia la derecha, con la mayoría de valores cerca de cero y algunos valores muy altos. La curva de densidad confirma que no sigue una distribución normal, lo que concuerda con la prueba de Shapiro-Wilk.

### **Duracion de hospitalización**

```{r}
shapiro.test(data_covid_diabetes$duraci_hospita_diaz)
```

-   **Estadístico W: 0.79946**

-   **Valor p: \< 2.2e-16**

```         
```

Como el valor p es mucho menor que 0.05, se rechaza la hipótesis nula (H₀) que plantea que los datos provienen de una distribución normal.

Esto indica que la variable duración de hospitalización no sigue una distribución normal, presentando una desviación considerable respecto al patrón esperado en una distribución normal teórica.

Se complementa con este histograma:

```{r}
data_covid_diabetes |>  
  ggplot(aes(x =duraci_hospita_diaz)) +
  geom_histogram(aes(y = ..density..), bins = 30, fill = "skyblue", color = "black") +
  geom_density(color = "red", size = 1)
```

Esto indica que la variable duración de hospitalización no sigue una distribución normal, presentando una desviación considerable respecto al patrón esperado en una distribución normal teórica.

### Edad

```{r}
shapiro.test(data_covid_diabetes$Edad)
```

-   **Estadístico W: 0.97854**

-   **Valor p: 1.745e-08 (equivalente a 0.00000001745)**

Como el valor p es mucho menor que 0.05, se rechaza H₀.

Esto significa que la variable Edad no sigue una distribución normal.

Se complementa con este histograma:

```{r}
data_covid_diabetes |>  
  ggplot(aes(x = Edad)) +
  geom_histogram(aes(y = ..density..), bins = 30, fill = "beige", color = "brown") +
  geom_density(color = "green", size = 1) 
```

# 2. Para datos categóricos

**Comorbilidades**

En este análisis se trabajará con las **variables correspondientes al bloque de comorbilidades**, las cuales representan las principales enfermedades crónicas y condiciones clínicas que pueden influir en la evolución de los pacientes con COVID-19 y diabetes mellitus. Estas variables permiten evaluar la presencia o ausencia de patologías relevantes que podrían actuar como factores de riesgo o modificadores del pronóstico clínico.

## **Infarto de Miocadio y Diabetes mellitus complicada**

Queremos evaluar si la proporción de pacientes con **diabetes complicada** que presentan infarto de miocardio en nuestro dataset difiere de la proporción esperada reportada en un estudio previo:

```{r}
table(data_covid_diabetes$diabetes_mell_complicada)
```

Resultado:

-   495 pacientes con **diabetes no complicada**

-   191 pacientes con **diabetes complicada**

El estudio previo indica que la proporción esperada de **diabetes complicada** es **30,9%**.

Referencia: <https://www.cell.com/heliyon/fulltext/S2405-8440(24)11777-X?_returnURL=>

```{r}
chisq.test(x = c(495, 191), p = c(0.309 ,0.691))
```

**El valor de chi-cuadrado X² = 546.88** indica una diferencia muy grande entre la proporción observada y la esperada.

**El valor-p \< 0.0001** permite rechazar la hipótesis nula.

**Conclusión:** Dado que el valor de *p* es menor a 0.05, rechazamos la hipótesis nula. Esto indica que las proporciones observadas son significativamente diferentes de las esperadas.\
En otras palabras, existe una asociación estadísticamente significativa entre la diabetes y el infarto de miocardio en los pacientes con COVID-19.

## **Pacientes con diabetes y enfermedad renal**:

Queremos evaluar si la proporción de pacientes con **enfermedad renal** entre los pacientes con **diabetes** y COVID-19 difiere de la proporción esperada según un estudio previo.

En nuestro dataset:

```{r}
table(data_covid_diabetes$enfer_renal)

```

Esto arroja:

438 pacientes **sin enfermedad renal**

248 pacientes **con enfermedad renal**

El estudio previo indica que la proporción esperada de **enfermedad renal** en pacientes con diabetes es aproximadamente **9,6%**, y 90,4% sin enfermedad renal.

Referencia: [10.15537/smj.2023.44.1.20220462](10.15537/smj.2023.44.1.20220462.)

```{r}
chisq.test(x = c(438, 248), p = c(0.096 ,0.904))

```

El valor de chi-cuadrado **X² = 2326.3** indica una diferencia muy grande entre la proporción observada y la esperada.

El **valor-p \< 0.0001** permite **rechazar la hipótesis nula**.

Conclusión: El valor-p es muchísimo menor que 0.05, por lo tanto, se rechaza la hipótesis nula. Esto significa que la distribución observada (438 vs 248) difiere significativamente de la distribución esperada (9.6% vs 90.4%). En otras palabras, la proporción de pacientes con enfermedad renal entre los casos de COVID-19 y diabetes es significativamente mayor de lo esperado, lo que indica una fuerte asociación estadística entre la diabetes y la enfermedad renal en pacientes con COVID-19.
