---
title: "S09_07"
format: html
editor: visual
---

# Cargamos los paquetes necesarios

```{r}
install.packages("car") # Para la prueba de Levene
```

```{r}
library(tidyverse)
library(here)
library(rio)
library(gtsummary)
library(car)
```

# Cargar los datos

```{r}
data_covid_diabetes <- import(here("covid_19_diabetes.csv"))
```

# Sobre los datos para esta práctica

El dataset covid_19_diabetes, compuesto por 686 pacientes hospitalizados por COVID-19, contiene información clínica, bioquímica y antecedentes médicos (por ejemplo: diabetes, enfermedad renal, valores de glucosa, creatinina, dímero D, ferritina, entre otros).

Este conjunto de datos permite explorar asociaciones entre variables clínicas y desenlaces, como la mortalidad o la severidad del cuadro.

# 1 Regresión lineal simple

La regresión es un método estadístico que permite evaluar la relación entre una variable dependiente o desenlace (por ejemplo, fallecimiento o días de hospitalización) y una o más variables predictoras (como glucosa, edad, o saturación de oxígeno).

En este caso, se utilizará una regresión lineal simple para analizar si existe una asociación entre los niveles de glucosa y la duración de la hospitalización.

¿Existe una asociación entre el nivel de **glucosa** y la **duración de la hospitalización (en días)** en pacientes con COVID-19?

## 1.1 El problema en este ejercicio

En este ejercicio, el **desenlace (Y)** de interés es la **duración de la hospitalización (en días)** de los pacientes con COVID-19.

Esta variable refleja la evolución clínica del paciente y puede estar influida por diversos factores, como los niveles de glucosa, la edad o la severidad del cuadro.

A continuación, se explora la distribución de la variable **`duraci_hospita_diaz`** mediante un histograma y se destaca su promedio mediante una línea vertical.

```{r}
data_covid_diabetes |>  
  ggplot(aes(x = duraci_hospita_diaz)) +
  geom_histogram(
    color = "white",
    fill = "skyblue",   # color opcional para darle mejor contraste
    bins = 30           #  ajustamos el número de barras
  ) +
  labs(
    y = "Frecuencia",
    x = "Duración de hospitalización (días)",
    title = "Distribución de la duración de hospitalización en pacientes con COVID-19"
  ) +
  geom_vline(
    xintercept = mean(data_covid_diabetes$duraci_hospita_diaz, na.rm = TRUE),
    color = "darkred",
    size = 1.2
  )
```

En estos datos, el **promedio de la duración de hospitalización** es:

```{r}
mean(data_covid_diabetes$duraci_hospita_diaz, na.rm = TRUE)
```

En estos datos, el **promedio de la duración de hospitalización** es de **7.28 días**. (redondeamos 7.27)

A partir del histograma y de este valor promedio (valor esperado), se observa que existe una amplia variación en la duración de las hospitalizaciones entre los pacientes con COVID-19.

Esto sugiere que otros factores clínicos o bioquímicos, como los niveles de glucosa, la edad o la severidad del cuadro, podrían influir en el tiempo que un paciente permanece hospitalizado.

## 1.2 Notación en el método de regresión lineal simple

El método de **regresión lineal simple** busca encontrar la **línea que mejor se ajusta** a la relación lineal entre la **duración de la hospitalización (en días)** y los **niveles de glucosa** de los pacientes con COVID-19.

En la siguiente figura se muestra el [diagrama de dispersión]{.underline} que representa esta relación, junto con la línea de regresión ajustada mediante el modelo lineal.

```{r}
plot(duraci_hospita_diaz ~ Glucosa, 
     data = data_covid_diabetes,
     col = "gray",
     ylab = "Duración de hospitalización (días)",
     xlab = "Glucosa (mg/dL)",
     las = 1,
     pch = 20, 
     font.lab = 2, 
     font.axis = 2)

# Ajuste del modelo de regresión lineal
abline(lm(duraci_hospita_diaz ~ Glucosa, data = data_covid_diabetes),
       lwd = 2, 
       col = "darkred")
```

La **regresión lineal simple** se expresa como:

$$
Y = \beta_0 + \beta_1 X + \epsilon
$$

donde Y la **duración de hospitalización (días)** y X el **nivel de glucosa (mg/dL)**.

El **intercepto (**β₀​) representa la duración esperada de hospitalización cuando la glucosa es 0 mg/dL (aunque no tenga sentido clínico, es útil matemáticamente).

La **pendiente (**β1​) indica cuánto cambia, en promedio, la duración de la hospitalización por cada unidad adicional de glucosa.

El término de error (𝜀) refleja la variabilidad no explicada por el modelo.

## 1.3 Ajustando el modelo de regresión lineal simple para nuestro problema

En R, utilizamos la función `lm()` para ajustar un **modelo de regresión lineal**.\
“lm” proviene de *linear model*.

Dentro de la función se especifica el **desenlace (Y)**, el **predictor (X)** y el **conjunto de datos** donde se encuentran las variables.

La estructura general es:

```{r}
lm(Y ~ X, data = data_covid_diabetes)
```

En este caso, el modelo se ajusta para evaluar la asociación entre los **niveles de glucosa (mg/dL)** y la **duración de la hospitalización (en días)** en pacientes con COVID-19.

```{r}
# Ajuste del modelo de regresión lineal simple
modelo_glucosa_hosp <- lm(duraci_hospita_diaz ~ Glucosa, data = data_covid_diabetes)

# Resumen de resultados del modelo
summary(modelo_glucosa_hosp)
```

El modelo ajustado permite estimar el efecto promedio de los niveles de glucosa sobre la duración de la hospitalización.\

La función `summary()` muestra los coeficientes (β0,β1​), su significancia estadística y el grado de ajuste del modelo.

## 1.4 Interpretando los resultados

La sección **Coefficients** del resultado del modelo:

```{r}
summary(modelo_glucosa_hosp)$coef
```

muestra las estimaciones y pruebas de hipótesis para el **intercepto (β₀)**, etiquetado como *(Intercept)*, y para el **coeficiente de la glucosa (β₁)**, etiquetado como *Glucosa*.

En esta misma sección, la columna *Estimate* presenta los coeficientes estimados del modelo. Así, se obtuvo la siguiente ecuación estimada:

Y=8.53−0.0099X

donde **Y** representa la *duración de la hospitalización (en días)* y **X** los *niveles de glucosa (mg/dL)*.

El **intercepto** (β₀ = 8.54) indica que, teóricamente, cuando la glucosa es 0 mg/dL (valor sin interpretación clínica), la duración esperada de hospitalización sería de **8.54 días**.

La **pendiente** (β₁ = -0.0099) sugiere que por cada incremento de 1 mg/dL en los niveles de glucosa, la duración promedio de hospitalización **disminuye en 0.0099 días**, manteniendo las demás condiciones constantes.

El **valor p** asociado a la glucosa (p = 2.51 × 10⁻⁶) es menor que 0.05, lo que indica que la relación entre la glucosa y la duración de hospitalización es **estadísticamente significativa**.

Finalmente, el **valor R² = 0.0319** muestra que el modelo explica aproximadamente el **3.2 % de la variabilidad** en la duración de la hospitalización de los pacientes, lo cual indica un efecto estadísticamente significativo pero de magnitud moderada.

## 1.5 Reporte los resultados del ajuste del modelo de regresión lineal simple

En este estudio se empleó un modelo de regresión lineal simple para evaluar la asociación entre los niveles de glucosa (mg/dL) y la duración de la hospitalización (días) en pacientes con COVID-19.

El modelo mostró que los niveles de glucosa explicaron el 3.19 % de la variabilidad en la duración de la hospitalización (R² = 0.0319).\
Se encontró una asociación negativa y significativa entre ambas variables (B = -0.0099; p \< 0.001).

En promedio, por cada aumento de 1 mg/dL en glucosa, la duración esperada de hospitalización disminuyó en 0.0099 días.\
Estos resultados sugieren que mayores niveles de glucosa se relacionan con una menor duración promedio de hospitalización en la muestra analizada.

Además, es recomendable mostrar los resultados en una tabla.

```{r}
# Configuramos el idioma de salida de la tabla
theme_gtsummary_language("es")

# Creamos la tabla de resultados del modelo de regresión
tabla_reporte_glucosa_hosp <- modelo_glucosa_hosp |> 
  tbl_regression(
    intercept = TRUE,
    estimate_fun = function(x) style_sigfig(x, digits = 4),
    pvalue_fun   = function(x) style_pvalue(x, digits = 3),
    label        = list(Glucosa ~ "Glucosa (mg/dL)")
  ) |>
  modify_caption("Regresión lineal: Duración de hospitalización (días) en función de los niveles de glucosa (mg/dL)")

# Mostramos la tabla en pantalla
tabla_reporte
```

Exportamos la tabla:

```{r}
tabla_reporte_glucosa_hosp |> 
  as_flex_table()  |> 
  flextable::save_as_docx(path = "tabla_reporte.docx")
```

# 2 Prueba t de Student para muestras independientes

Imaginemos que queremos evaluar si el promedio de **glucosa (mg/dL)** difiere significativamente entre los pacientes **con** y **sin enfermedad renal**.\
En esta situación, hay dos grupos de muestras independientes (“Sí” y “No” en la variable `enfer_renal`).

## 2.1 ¿Cuándo usar la prueba t de Student para muestras independientes?

La prueba t de Student se aplica cuando:

-   Los dos grupos provienen de poblaciones con distribución aproximadamente normal (evaluado con la prueba de **Shapiro-Wilk**).

-   Las varianzas de ambos grupos son homogéneas (evaluado con la **prueba F** o `var.test()`).

    **Hipótesis:**

-   **Hipótesis nula (H₀):** No hay diferencia entre las medias de los dos grupos.

    **H₀:** μ₍renal Sí₎ = μ₍renal No₎

-   Hipótesis alternativa (H₁): Hay diferencia entre las medias.​

    **H₁:** μ₍renal Sí₎ ≠ μ₍renal No₎

## 2.2 Sobre los datos para esta práctica

El dataset contiene información de 686 pacientes hospitalizados, con variables clínicas y bioquímicas, entre ellas **Glucosa (mg/dL)** y **Enfermedad renal** (`enfer_renal`: “Sí” / “No”).

## 2.3 Resumen y visualización

Antes de aplicar la prueba t, verificamos el tamaño de muestra y la media por grupo:

```{r}
data <- data_covid_diabetes
```

```{r}
group_by(data, enfer_renal) |> 
  summarise(
    n = n(),
    media_glucosa = mean(Glucosa, na.rm = TRUE),
    sd_glucosa = sd(Glucosa, na.rm = TRUE)
  )
```

**Visualización**

Podemos visualizar las diferencias con un boxplot:

```{r}
data |>  
  filter(!is.na(enfer_renal), !is.na(Glucosa)) |> 
  ggplot(aes(x = enfer_renal, y = Glucosa, fill = enfer_renal)) +
  geom_boxplot() +
  labs(x = "Enfermedad renal", y = "Glucosa (mg/dL)")
```

## 2.4 Pruebas preliminares para evaluar los supuestos de la prueba t de Student

#### Supuesto 1: Normalidad de los datos

Se evalúa con la prueba de **Shapiro-Wilk** en cada grupo.

```{r}
data |> 
  filter(enfer_renal == "Sí") |> 
  summarise(shapiro = list(shapiro.test(Glucosa))) |> 
  pull(shapiro)

data |> 
  filter(enfer_renal == "No") |> 
  summarise(shapiro = list(shapiro.test(Glucosa))) |> 
  pull(shapiro)
```

#### Supuesto 2: Homogeneidad de varianzas

Se evalúa con la **prueba F**:

```{r}
var.test(Glucosa ~ enfer_renal, data = data)
```

## 2.5 Realizamos la prueba t para nuestros datos.

```{r}
t.test(Glucosa ~ enfer_renal, data = data, var.equal = TRUE)
```

**Interpretación**

El valor de p = 0.2893 es mayor que 0.05, por lo que no existe evidencia estadísticamente significativa para afirmar que los niveles promedio de glucosa difieren entre los pacientes con y sin enfermedad renal.

En promedio, los pacientes sin enfermedad renal presentaron un nivel de glucosa de 134.41 mg/dL, mientras que aquellos con enfermedad renal tuvieron un promedio de 124.01 mg/dL.

Aunque el grupo sin enfermedad renal mostró un valor promedio ligeramente mayor, esta diferencia no es estadísticamente significativa (t = 1.06; gl = 684; p = 0.2893).

# 3 Análisis de Varianza (ANOVA)

El análisis de varianza (ANOVA) de una vía es una extensión de la prueba t de Student para muestras independientes, utilizada cuando se desea comparar las medias de una variable cuantitativa en **más de dos grupos**.

En este caso, el ANOVA se aplicará para evaluar si existen **diferencias significativas en los niveles de glucosa (mg/dL)** entre los grupos definidos por una **condición clínica**, por ejemplo, la **presencia de enfermedad renal** u otra variable categórica del conjunto de datos `data_covid_diabetes`.

## 3.1 ¿Cuándo usar el ANOVA de una vía?

El ANOVA de una vía se utiliza bajo las siguientes condiciones:

-   Las observaciones son **independientes y aleatorias** dentro de cada grupo.

-   Los datos de cada grupo siguen una **distribución normal**.

-   Las varianzas poblacionales de los grupos son **homogéneas** (supuesto de homocedasticidad).

Las hipótesis del ANOVA son:

-   **H₀ (hipótesis nula):** No existen diferencias entre las medias de los grupos.

-   **H₁ (hipótesis alternativa):** Al menos una media difiere significativamente de las demás.

## 3.2 Sobre los datos para esta práctica

El dataset `data_covid_diabetes` contiene información clínica de **686 pacientes hospitalizados con COVID-19**, incluyendo variables sociodemográficas, clínicas y bioquímicas.

Para este análisis, se evaluarán los **niveles de glucosa (mg/dL)** como variable dependiente y la variable **enfer_cardiovascular** (“Sí” / “No”) como factor de agrupación.

## 3.3 Resumen y visualización

Antes de realizar el ANOVA, se explora la distribución de los datos en cada grupo.

```{r}
data_covid_diabetes |>
  group_by(enfer_cardiovascular) |>
  summarise(
    n = n(),
    media = mean(Glucosa, na.rm = TRUE),
    sd = sd(Glucosa, na.rm = TRUE),
    min = min(Glucosa, na.rm = TRUE),
    max = max(Glucosa, na.rm = TRUE)
  )
```

Visualización de las distribuciones:

```{r}
data_covid_diabetes |>  
  filter(!is.na(enfer_cardiovascular) & !is.na(Glucosa)) |> 
  ggplot(aes(x = enfer_cardiovascular, y = Glucosa, fill = enfer_cardiovascular)) +
  geom_boxplot() +
  labs(x = "Enfermedad cardiovascular", y = "Glucosa (mg/dL)") +
  theme_minimal()
```

## 3.4 Pruebas preliminares para evaluar los supuestos del ANOVA

Antes de aplicar el ANOVA, es necesario comprobar que los datos cumplen con los supuestos básicos del modelo.

### Supuesto 1: Normalidad de los datos

Los datos deben provenir de una distribución aproximadamente normal en cada grupo.\
Para verificarlo, aplicamos la **prueba de Shapiro-Wilk** dentro de cada categoría de la variable `enfer_cardiovascular`.

```{r}
data_covid_diabetes <- data_covid_diabetes |>
mutate(enfer_cardiovascular = as.factor(enfer_cardiovascular))

```

```{r}
data_covid_diabetes |>
filter(enfer_cardiovascular == "Sí") |>
summarise(shapiro = list(shapiro.test(Glucosa))) |>
pull(shapiro)

```

```{r}
data_covid_diabetes |>
filter(enfer_cardiovascular == "No") |>
summarise(shapiro = list(shapiro.test(Glucosa))) |>
pull(shapiro)

```

**Interpretación:**

El valor **p = 8.33 × 10⁻¹³** es **mucho menor que 0.05**, lo que **indica que los datos de glucosa no siguen una distribución normal** en los grupos de pacientes con y sin enfermedad cardiovascular.

En otras palabras, el supuesto de normalidad **no se cumple**.\
Esto puede deberse a la presencia de valores extremos o a una distribución sesgada de los niveles de glucosa.

### Supuesto 2: Homogeneidad de varianzas

Las varianzas de los grupos deben ser aproximadamente iguales.\
Esto se evalúa mediante la **prueba de Levene**.

```{r}
leveneTest(Glucosa ~ enfer_cardiovascular, data = data_covid_diabetes)

```

**Interpretación:**

El **valor p = 0.3206** es **mayor que 0.05**, por lo tanto, **no se rechaza la hipótesis nula** del test de Levene.\
Esto indica que **las varianzas de los niveles de glucosa son homogéneas** entre los grupos con y sin enfermedad cardiovascular.

En otras palabras, **se cumple el supuesto de igualdad de varianzas**, lo que permite aplicar pruebas que asumen homocedasticidad, como la **prueba t de Student clásica** (si la normalidad también se cumpliera).

## 3.5 Realizamos la prueba de ANOVA de una vía para nuestros datos.

Una vez verificados los supuestos, aplicamos el ANOVA para evaluar si existen diferencias en los niveles de glucosa entre pacientes **con y sin enfermedad cardiovascular**.

```{r}
res_anova <- aov(Glucosa ~ enfer_cardiovascular, data = data_covid_diabetes)
summary(res_anova)
```

**Interpretando los resultados:**

El valor p obtenido (**p = 0.865**) es **mayor que 0.05**, por lo tanto **no se rechaza la hipótesis nula**.\
Esto indica que **no existen diferencias estadísticamente significativas en los niveles promedio de glucosa entre los pacientes con y sin enfermedad cardiovascular**.

En otras palabras, el nivel de glucosa promedio parece ser similar en ambos grupos.\
Por esta razón, no es necesario realizar pruebas post hoc (como Tukey HSD), ya que no se encontró evidencia de diferencias entre los grupos.

# 4. Prueba post-hoc (opcional)

La prueba **Tukey HSD** se utiliza únicamente cuando el **ANOVA** arroja un resultado significativo (p \< 0.05), con el fin de identificar entre qué grupos se encuentran las diferencias.

Sin embargo, en este análisis el valor p obtenido fue **0.865**, lo que indica que **no existen diferencias estadísticamente significativas** en los niveles promedio de glucosa entre los pacientes con y sin enfermedad cardiovascular.

Por este motivo, **no es necesario aplicar la prueba post hoc Tukey HSD**, ya que no se detectaron diferencias globales que justifiquen comparaciones múltiples entre grupos.
