---
title: "PC 1 actividad 2"
author: 
group: nro 7
format: html
---

## ACTIVIDAD 2 - PC1

INTEGRANTES:

\-

\-

# Importación del dataset asignado:

Se nos asignó la data covid_19_diabates, para ello debemos importarla a la consola de rstudio para empezar a realizar su limpieza

a- Empezamos instalando y cargando los paquetes que usaremos

```{r}
install_formats("here")
install_formats("rio")
```

```{r}
library(here)
library(rio)
```

b- Importación del data

```{r}
covid19_diabetes = import(here("data", "covid_19_diabetes.csv"))
```

# Limpieza del dataset

*a- Empezamos instalando y cargando los paquetes que usaremos*

```{r}
install.packages("tidyverse")
install.packages("janitor")
```

```{r}
library(tidyverse)
library(janitor)
```

*b - Inspeccionamos el dataset*

```{r}
dim(covid19_diabetes)
```

Observamos que covid19_diabetes tiene 686 observaciones y 85 variables.

*c- Corregimos nombres de variables*

```{r}
covid19_diabetes_1 = clean_names(covid19_diabetes)
```

```{r}
names(covid19_diabetes_1)
```

*d- Renombrar variables*

```{r}
library(dplyr)
```

```{r}
covid19_diabetes_2 <- covid19_diabetes_1 %>%
  rename(
    hospitalizado   = pac_fue_hospital,
    fallecido       = desenla_fallecido,
    dias_hospital   = duraci_hospita_diaz,
    infarto_miocardio = infacto_mioc,
    insuf_card_congestiva = falla_card_conges,
    enf_vascular_periferica = enfer_vascu_periferica,
    epoc            = enf_pulmonar_obstruc_cronica,
    diabetes_simple = diabetes_mell_simple,
    diabetes_complicada = diabetes_mell_complicada,
    acv             = accidente_cerebrovascular,
    sat_o2          = saturacion_o2,
    sat_o2_menor94  = saturacion_o2_menor_94,
    pam             = presion_arterial_media,
    pam_menor70     = presion_arterial_media_menor_70,
    bun             = nitrogeno_ureico_sangre,
    creat           = creatinina,
    leucocitos      = globulos_blancos,
    pcr             = proteina_c_reactiva
  )
```

```{r}
names(covid19_diabetes_2)
```

*e - Convertimos a valor NA las celdas vacias que tengan algún dato importante*

```{r}
covid19_diabetes_3 = mutate_if(covid19_diabetes_2, is.character, list(~na_if(.,"")))
```

*f - Removemos las filas o columnas vacias*

```{r}
covid19_diabetes_4 = covid19_diabetes_3 |> 
  remove_empty(which = c("rows", "cols"))
```

*g - Corrigiendo errores*

```{r}
library(dplyr)
library(purrr)
```

Al ser muchas variables a observar decidimos usar la siguiente función para que nos sea más fácil de distinguir algún error

```{r}
conteos <- names(covid19_diabetes_4) |> 
  map(~ covid19_diabetes_4 |> count(!!sym(.x), name = "frecuencia")) 
```

Identificando las variables con error las mostramos recién con la función count

```{r}
covid19_diabetes_4 |> count(temperatura)
covid19_diabetes_4 |> count(puntuacion_plaquetas)
covid19_diabetes_4 |> count(enf_vascular_periferica)
```

```{r}
covid19_diabetes_5 = covid19_diabetes_4 %>%
  mutate(puntuacion_plaquetas = ifelse(puntuacion_plaquetas == 2, NA, puntuacion_plaquetas))
```

```{r}
covid19_diabetes_6 = covid19_diabetes_5 %>%
  mutate(enf_vascular_periferica = ifelse(enf_vascular_periferica == 2, NA, enf_vascular_periferica))
```

*h - Transformando valores a valores perdidos usando la función na_if() o case_when()*

```{r}
covid19_diabetes_7 = covid19_diabetes_6 |> 
  mutate(temperatura = na_if(temperatura, -17.78))
```

i - Colapsando niveles de una variable

```{r}
covid19_diabetes_7 |> count(edad)
```

```{r}
covid19_diabetes_8 <- covid19_diabetes_7 %>%
  mutate(edad = case_when(
    edad <= 60 ~ "≤60",
    edad > 60 & edad <= 70 ~ "61-70",
    edad > 70 & edad <= 80 ~ "71-80",
    edad > 80 ~ ">80",
    TRUE ~ NA_character_
  ))

```

# Exportación del dataset asignado:

```{r}
write.csv(covid19_diabetes_8, "covid19_diabetes_8.csv", row.names = FALSE)
```
